【裁判字號】    97,重上更(四),295
【裁判日期】    971120
【裁判案由】    重利等
【裁判全文】
臺灣高等法院臺南分院刑事判決   97年度重上更(四)字第295號
上  訴  人
即  被  告  乙○○
選任辯護人  蔡碧仲  律師
上  訴  人
即  被  告  丁○○
上  訴  人
即  被  告  丙○○
上列上訴人因重利等案件，不服臺灣臺南地方法院八十九年度訴
字第四四六號中華民國八十九年十月十一日第一審判決（起訴案
號：臺灣臺南地方法院檢察署八十八年度偵字第八五八一號），
提起上訴，判決後，經最高法院第四次發回更審，本院判決如下
：
    主  文
原判決關於常業重利及定執行刑部分均撤銷。
乙○○共同連續乘他人急迫，貸以金錢，而取得與原本顯不相當
之重利，累犯，處有期徒刑壹年，減為有期徒刑陸月，如易科罰
金，以銀元佰元即新台幣玖佰元折算壹日。
丁○○、丙○○共同連續乘他人急迫，貸以金錢，而取得與原本
顯不相當之重利，各處有期徒刑拾月，均減為有期徒刑伍月。如
易科罰金，均以銀元佰元即新台幣玖佰元折算壹日。
    事  實
一、乙○○於民國（下同）八十三年間因犯傷害、妨害自由等罪
    ，經原審判處有期徒刑四月、三月並定應執行有期徒刑五月
    確定，至八十三年九月八日易科罰金執行完畢，仍不知悔改
    ，自八十六年間起連續在中華日報刊登「支票貼現、聯絡電
    話：0000000號、洽林先生」之廣告，對外自稱「林先生」
    ，由乙○○出資經營俗稱地下錢莊之貸放款，並邀丁○○、
    丙○○等加入，三人即基於重利之共同犯意聯絡，以乘他人
    急迫，貸以金錢，而取得與原本顯不相當之重利。其方式為
    ：去借款者，以貸款新台幣（下同）一萬元每15天收取一千
    五百元之利息（合月息百分之卅）及一萬元每月收取二千元
    利息（合月息百分之廿）之重利，屆期未能償還，利息即又
    轉為本金，如此循環計算。其借款之情形如下：
  (一)於八十六年七月十六日、同年十月十三日各出借一百萬元予
    甲○○，均以月息百分之卅計算利息，嗣因甲○○未能如期
    償還全部借款及利息，乃於八十八年三月間，由甲○○交付
    如附表二編號一至十一所示十一張合計一千一百八十三萬八
    千五百元支票予乙○○等三人，供作清償甲○○上開積欠之
    借款本息。
  (二)八十七年八月間，借款四十五萬元予涂秀雲，月息百分之二
    十，由涂秀雲簽發台灣中小企業銀行永康分行八十七年八月
    十四日到期，第0000000號面額卅五萬元及同行八十七年八
    月十七日到期，第0000000號面額十九萬五千元支票二紙（
    即附表貳編號十四、十五），交付乙○○，以償還本金及利
    息（以上支票合計為五十四萬五千元，亦即四十五萬元本金
    加計月息廿分計算之九萬五千元利息）。
  (三)八十七年十月間，借款二十萬元予王慶章，由王慶章簽發臺
    南市第七信用合作社安中分社八十七年十月廿七日到期，第
    0000000號面額十二萬元及同社八十七年十一月十日到期，
    第0000000號面額十二萬支票二紙（即附表貳編號十二、十
    三），交付乙○○，以償還本金及利息（以上支票合計為二
    十四萬元，亦即二十萬元本金加計月息廿分計算之四萬元利
    息）。
二、乙○○收受支票及提領款項，均以附表貳所示，由不知情之
    友人胡金芳、張清棋名義所開立銀行帳戶進出。嗣因甲○○
    未如期償還，經乙○○等三人不斷索債，甲○○乃報警，經
    警於八十八年七月七日下午五時許，在台南縣永康市○○街
    228巷11號查獲而查知上情，並循線扣得乙○○所借用之如
    附表一所示供貸款所用之物與附表二所示支票十五張。
三、案經被害人甲○○及茁壯企業股份有限公司訴由台南縣警察
    局報請台灣台南地方法院檢察署檢察官偵查起訴。
    理  由
甲、證據能力部分：按九十二年一月十四日修正通過之刑事訴訟
    法施行前，已繫屬於各級法院之案件，其以後之程序，應依
    修正刑事訴訟法終結之。但修正刑事訴訟法施行前已依法定
    程序進行之訴訟程序，其效力不受影響，刑事訴訟法施行法
    第七條之三定有明文。又按被告以外之人於審判外之陳述，
    雖不符刑事訴訟法第一百五十九條之一至第一百五十九條之
    四等四條之規定，而經當事人於審判程序同意作為證據，法
    院審酌該言詞陳述或書面陳述作成時之情況，認為適當者，
    亦得為證據。當事人、代理人或辯護人於法院調查證據時，
    知有第一百五十九條第一項不得為證據之情形，而未於言詞
    辯論終結前聲明異議者，視為有前項之同意，刑事訴訟法第
    一百五十九條之五定有明文。故甲○○、王鳳珠、林宏一（
    現改名為林寬閎）等於警訊或偵查中所為之供述，雖屬審判
    外陳述，但均在九十二年一月十四日修正刑事訴訟法施行前
    已依法定程序進行之訴訟程序，且當事人、代理人或辯護人
    於法院調查證據時均不爭執，本院審酌此等證據資料作成時
    之情況，均無不法之情事，且與待證事實具有關聯性，認為
    適宜作為本案之證據，故均有證據能力。
乙、實體部分：
一、訊據上訴人即被告乙○○固坦承在中華日報刊登「支票貼現
    、聯絡電話：0000000號、洽林先生」之廣告及於上揭時間
    有以月息百分之卅之利息借款予甲○○、以月息百分之廿之
    利息分別借款予涂秀雲、王慶章等情不諱（本院更四卷第六
    二頁、六四頁），惟矢口否認有以重利為常業之犯行，辯稱
    ：伊係分二次借款給甲○○每次一百萬元共二百萬元，甲○○均簽發本金含利息之支票供伊收執，惟支票屆期無法兌現
    ，就又向伊借同票面額度之款項入帳以使該支票兌現而不會
    跳票，再另行簽發含本金、當時利息額度之支票供伊收執，
    如此一而再地借款入帳充票款，故至案發時甲○○所欠之本
    金八百五十萬元，及甲○○簽發如附表二所示之支票合計為
    一千一百八十三萬八千五百元，即是如此累積而來的，包含
    當初所借本金二百萬元及其後利滾利之總額，因甲○○所簽
    發之支票曾兌現部分均係伊拿錢讓甲○○存入而兌現，實際
    上甲○○並未支付支票款，故伊並無所得，而刑法第三百四
    十五條之常業重利並未處罰未遂犯，與重利罪之構成要件不
    符，應不構成重利罪云云。上訴人即被告丁○○、丙○○固
    亦均承認曾一同與被告乙○○前往與甲○○協調上開借款清
    償事宜，惟均否認上開犯行，一致辯稱：因乙○○要去討債
    ，伊等只陪同參與協商，並無與乙○○共同經營地下錢莊，
    而取得與原本顯不相當之重利云云。
二、經查：
  (一)被告乙○○確自八十六年間起連續在中華日報刊登「支票貼
    現、聯絡電話：0000000號、洽林先生」之廣告，對外自稱
    「林先生」，由其以房屋向銀行貸款一千萬元經營地下錢莊
    ，以乘他人急迫，先後貸予告訴人甲○○及涂秀雲、王慶章
    以金錢，而取得與原本顯不相當之重利等情，業據其於警訊
    、偵查、原審及本院歷次審理時，坦白承認（警訊卷第二頁
    至第五頁、偵查卷第五六頁、原審卷第二八頁、本院上訴卷
    第四三頁、第四四頁、第八六頁、第一０五頁、第一二０頁
    、一一九頁、更一卷第一五二頁、更四卷第六二頁、第六四
    頁），核與告訴人甲○○於警訊、偵查、原審及本院迭次審
    理時指訴情節相符（警卷第十三頁至第十八頁、偵查卷第三
    二頁、第三三頁、原審卷第廿九頁、本院上訴卷第四五頁、
    第四六頁、更一卷第一０六頁至第一二五頁、本院更三卷第
    二三０頁至第二三一頁），並有扣案如附表一所示供貸款所
    用與附表二所示支票十五張附卷可按，足見上情非虛。
  (二)其次，被告乙○○於本院更三審審理時雖辯稱：只貸款給甲○○，未曾貸款給涂秀雲及王慶章，而丁○○、丙○○並未
    參與云云，惟於本院更四審審理時對於貸款給涂秀雲及王慶
    章部分已不爭執（本院更四卷第六四頁）；而被告丁○○、
    丙○○亦辯稱：並未共同參與以乘他人急迫，貸以金錢，而
    取得與原本顯不相當之重利之犯行云云，然被告乙○○確曾
    貸款與涂秀雲及王慶章，利息均為月息百分之二十等情，業
    據其在偵查中供述明確（偵查卷第五六頁），於本院上訴審
    時亦稱：「甲○○、王慶章、涂秀雲都是向我借錢的，王慶
    章、涂秀雲只有借一次」、「王慶章借二十萬元，開二張支
    票各十二萬元，借期是一個月，月息二十分，涂秀雲借四十
    五萬元，開一張十九萬五千元，一張三十五萬元之支票，借
    期是一個月，月息二十分」（本院上訴卷第四三頁、第四四
    頁、第八六頁、第一０五頁、一二０頁），於本院更一審時
    亦為相同之供述（本院更一卷第一二五頁），核與證人涂秀
    雲於本院更一審時證述之情節相符（本院更一卷第一四六頁
    至第一四九頁），復有在被告處查扣王慶章、涂秀雲之支票
    各二張附卷可按（附於警卷第廿三頁），是被告乙○○於本
    院更四審審理時就「曾貸款給涂秀雲及王慶章」部分之供述
    ，與事實相符，應可採信。
  (三)又被告乙○○以其所有房屋向銀行貸款一千萬元經營地下錢
    莊之貸放款，並邀同被告丁○○、丙○○共同參與，丁○○
    、丙○○均明知乙○○經營貸放款，乃乘人急迫，貸與高利
    ，嗣又參與討債等情，業據被告乙○○於警訊時供稱：「我
    從八十六年間就開始經營並連續在中華日報刊登一個月的廣
    告，以招攬客戶，資金來源是我用我房子向花旗銀行貸款一
    千萬元，我用該筆錢獨資經營……丁○○、丙○○知道我經
    營地下錢莊，如果借錢人欠債不還，我會叫他們和我一同前
    往處理」（警卷第二頁），而被告丁○○、丙○○亦不否認
    上情（本院卷六四頁至六五頁），核與證人甲○○指稱：「
    我向乙○○借款時，乙○○曾多次帶丁○○、丙○○等人到
    我公司洽辦……」、「乙○○帶人到我公司及住家討債，有
    幾次被錄影機錄到」、「借錢時，有時由丁○○、丙○○接
    到電話，他們會再轉給乙○○」、「乙○○、丁○○、丙○○有一起來要錢」、「我是看到報紙打電話過去，乙○○、
    丁○○、丙○○他們三人都有與我談過怎麼借及利息如何計
    算，在電話中大部分是乙○○和我談，到公司來收支票和交
    錢給我的，大部分是丁○○、丙○○二人」（警卷第十七頁
    、第十八頁、偵查卷第三二頁、上訴卷第四五頁、第四六頁
    ）、「（你借錢是否向在庭的被告三人借？）沒有錯，第一
    次借錢的是被告乙○○出來，後面從利息變成本金的，就變
    成被告蔡煥章、丙○○出來到我家去」（本院更三卷第二三
    一頁）之情節相符，並經證人王鳳珠（茁壯公司員工）於偵
    查中結証稱：「我曾見過丁○○、丙○○……向郭女收取利
    息」；證人林宏一（現改名為林寬閎，茁壯公司廠長）亦於
    偵查中結証稱：「郭女曾交待伊款項，其後由丁○○來向伊
    收取」等語（以上詳偵查卷第三八頁、第三九頁、第五六頁
    ），參以被告丁○○、丙○○均不否認警卷第四０頁之錄影
    照片為其本人（原審卷第廿八頁）等情觀之，足證關於借款
    給告訴人甲○○部分，被告三人均有犯意之聯絡及行為之分
    擔無訛，從而被告三人所辯：被告丙○○、丁○○未涉及借
    款給甲○○等人，顯係迴護或卸責之辭，均不足以採信。
  (四)至貸款予涂秀雲、王慶章之金額及利息計算：涂秀雲部分為
    四十五萬元，由涂秀雲簽發台灣中小企業銀行永康分行面額
    三十五萬元及十九萬五千元支票二紙，交付乙○○，以償還
    本金及利息（以上支票合計為五十四萬五千元，亦即四十五
    萬元本金加計月息廿分計算之九萬五千元利息）、王慶章部
    分為二十萬元，由王慶章簽發臺南市第七信用合作社安中分
    社面額十二萬元及十二萬支票二紙，交付乙○○，以償還本
    金及利息（以上支票合計為二十四萬元，亦即二十萬元本金
    加計月息廿分計算之四萬元利息），已甚明確，業如上述。
  (五)至於借款給甲○○部分，所爭執者為八十八年三月間所簽付
    之十一張合計一千一百八十三萬八千五百元支票，究竟係借
    二百萬元未還之累計，或再借八百五十萬元之本息：
  1.據告訴人甲○○於警訊時明確供稱：「八十八年三月份之前
    向乙○○所經營地下錢莊借款高利貸款利息及本金均有還清
    」（警卷第十六頁背面）等情，於本院更三審審理中檢察官
    詰問時證稱：「（你到底向被告借多少錢？）本金二百萬元
    」、「（你借的二百萬元本金後，前後給被告的利息總共多
    少錢？）我記得好幾千萬，新市簡易庭有調到的證據，就已
    經是四千多萬元的利息」、「（你警訊中你向被告借貸數十
    次，每次金額都是一百萬至二百萬元，到底是何意？）我借
    錢沒有一次償還的話，我還要繼續開票給被告，被告會拿利
    息、本金一起算這次的本金，所以一直利息變成本金，利息
    沒有還又變成本金，所以到最後我的本金就向被告所講的一
    直愈來愈多，實際上我只拿到二百萬元的現金而已」等語，
    甲○○之父郭籃田於警訊時亦證稱：「乙○○、丁○○二人
    向我稱我女兒甲○○欠他們二百萬元，要我拿二百萬元替我
    女兒還債，但我沒有那麼多錢，要求能否降為一百萬元，但
    他們不同意」、於本院更三審審理時亦到庭證稱：「被告先
    打電話給我，叫我一定要負擔二百萬元還他，我問他誰欠他
    錢，她說我女兒欠的要我還，他說五點鐘一定要到我家來要
    我準備二百萬元給他」、「（被告要債到底是要二百萬元或
    八百五十萬元？）是二百萬元」、「（被告三人跟你說你女
    兒向他借二百萬元或八百五十萬元？）是二百萬元」等語（
    本院更三卷第二二八頁至第二二九頁）。
  2.再參酌本件有關民事部分，乙○○指稱甲○○於八十八年三
    月再向其借貸八百五十萬元，而乙○○對於該十一紙支票主
    張為甲○○因消費借貸法律關係而交付，惟乙○○『並不能
    證明其已交付金錢予甲○○』，且該十一紙支票其面額非全
    屬借款本金，尚包括重利之利息在內，及經法院向乙○○往
    來銀行函查結果，甲○○所開立予乙○○之支票可查出且業
    經兌現者，合計至少已高達四千八百十萬餘元，此經台灣台
    南地方法院八十九年度新簡字第五一０號民事簡易判決調查
    是認，該判決乃認定乙○○就該十一紙支票對茁壯企業股份
    有限公司之債權已不存在，駁回乙○○請求茁壯企業股份有
    限公司給付該十一紙支票票款之訴確定，有甲○○陳報附卷
    之該民事判決暨判決確定證明書影本可稽（本院更一卷第七
    五至八一頁）。
  3.又被告乙○○於警訊中亦供承：「我刊登報紙做過這種生意
    ，專門提供不特定人急需現金週轉時可以拿他本人的公司支
    票來借貸現金，我照會銀行知道該支票正常我才會借錢給對
    方，並將該支票留在我手上，借貸利息一期十五天約十五分
    利，也就是借貸一萬元，支票要填寫壹萬壹仟伍佰元，支票
    兌現日就是借貸當日算起的第十五天。借款人則拿走一萬元
    ，如果支票到了應兌現日無法兌現，我就通知借款人拿支票
    來填上原本金利息再加上一期利息總金額後換票，這樣本金
    利息不斷累積，直到借款人將本金及所有利息還清為止」等
    語。
  4.綜上各情相互參酌觀之，被告坦承支票係利上滾利填寫。而
    甲○○若係向被告借八百五十萬元，豈會僅向甲○○之父郭
    籃田要求代為清償二百萬元，又民事已判決被告該附表十一
    紙支票之債權不存在確定。是告訴人警訊中所稱「高利貸款
    利息及本金均有還清」等語，其真意應係指其所交付被告之
    支票可查出且業經兌現者，合計至少已高達四千八百十萬餘
    元，因此借款應早已清償完畢之意，只因被告逕將利息滾入
    原本以高利貸計息，告訴人若無法依被告要求之利息清償，
    又滾入本金，再為計算利息，以此利上加利，以致始終無法
    完全清償完畢，該附表十一紙支票均為重利之利息而言，從
    而自以證人甲○○於本院更三審所證稱實際僅借二百萬元乙
    節與被告乙○○於本院更四審審理時所供相符而為可採。
  (六)另被告乙○○自稱：經營地下錢莊係專門供不特定人急須現
    金週轉時貸借現金，並以十五天為期，取得約十五分之利息
    等語（警卷第二頁），而甲○○、涂秀雲亦均稱：因急須現
    金週轉才向被告等借款等情無訛，則被告王慶章雖經多次傳
    喚，並經本院前審函查新址傳喚均未到庭，惟既貸借月息二
    十分之重利，核與被害人甲○○、涂秀雲等二人之情形相同
    ，其亦因急須現金週轉才向被告等借款乙節，亦可認定，並
    不悖經驗法則至明。
  (七)末按被告乙○○另辯稱：伊雖借款給甲○○八百五十萬元，
    而甲○○簽發如附表二編號一至十一所示之十一張支票合計
    為一千一百八十三萬八千五百元，係包含本金及利息，因支
    票均經退票而未兌現，並無所得，而刑法第三百四十五條之
    常業重利並未處罰未遂犯，與重利罪之構成要件不符，應不
    構成重利罪一節，經查：被告借予甲○○者僅二百萬元非八
    百五十萬元，已如前述，而甲○○所開立予乙○○之支票可
    查出且業經兌現者，合計至少已高達四千八百十萬餘元，此
    經台灣台南地方法院八十九年度新簡字第五一０號民事簡易
    判決所調查是認，核與被告乙○○供承其本金為一千萬元乙
    節，相互對照，是其應有取得部分利息已極明確，所稱並無
    所得，要無可採。
  (八)本件被告等三人共同經營貸放款，利用不特定人急須現金週
    轉時貸借現金，而取得與原本顯不相當之重利，且又以刊登
    廣告貸放款項，收取重利，足認被告乙○○、丁○○、丙○○三人有上開重利之犯行，灼然甚明。從而被告乙○○、丁○○、丙○○三人前開辯解，均顯係事後卸責之詞，不足採
    信，本件事証明確，犯行均堪認定。
三、核本件被告乙○○、丁○○、丙○○等三人所為，係犯刑法
    第三百四十四條之重利罪，檢察官以常業重利一罪起訴，本
    院審理結果，認為刑法上所謂常業犯，指反覆以同種類行為
    為目的之社會活動之職業性犯罪而言，且恃此維生，至於犯
    罪所得之多寡，是否恃此犯罪為唯一之謀生職業，則非所問
    ，縱令兼有其他職業，仍無礙於該常業犯罪之成立（最高法
    院85年台上字第五一０號判例可資參照）。惟本件被告乙○○從八十六年間就開始經營並連續在中華日報刊登一個月的
    廣告，以招攬客戶，資金來源是伊用房子向花旗銀行貸款一
    千萬元，迄八十八年七月七日為警查獲時止，二年間僅借貸
    予被害人甲○○、涂秀雲及王慶章三人，且分佈在八十六年
    七月、十月、八十七年八月、十月，而金額除甲○○係二百
    萬元外，涂秀雲及王慶章均僅四十五萬元及廿五萬元，以此
    貸放金額及人數，尚難認係恃此維生；二年間僅只貸放四次
    亦難認符上開反覆以同種類行為為目的之社會活動之職業性
    犯罪之要件至明，惟其基本社會事實相同，起訴法條應予變
    更如上。
四、被告等三人行為後，刑法業於九十四年一月七日修正，於同
    年二月二日公布，於九十五年七月一日施行。按行為後法律
    有變更者，適用行為時之法律，但行為後之法律有利於行為
    人者，適用最有利於行為人之法律，修正後即現行刑法第二
    條第一項訂有明文。又按比較新舊法，應就罪刑有關之共犯
    、未遂犯、想像競合犯、牽連犯、連續犯、結合犯，以及累
    犯加重、自首減輕暨其他法定加減原因（如身分加減）與加
    減例等一切情形，綜其全部罪刑之結果而為比較，此有最高
    法院九十五年第八次刑庭會議決議第一、（四）則可資參照
    。是以：
  (一)刑法第二十八條共同正犯之範圍，修正前刑法第二十八條規
    定：「二人以上共同實施犯罪之行為者，皆為正犯」，修正
    施行後規定：「二以上共同實行犯罪之行為者，皆為正犯。
    」已修正限縮於共同實行犯罪行為者始成立共同正犯，排除
    陰謀犯、預備犯共同正犯，新舊法就共同正犯之範圍，既有
    變動，自屬行為後法律有變更，而非僅屬文字修正，有新舊
    法比較適用之問題，因新法對被告並無不利，且本件為免適
    用之割裂，依刑法第二條第一項但書規定，應適用修正前刑
    法第二十八條。故被告丁○○、丙○○、乙○○三人就上開
    犯行，彼此間均有犯意聯絡及行為分擔，均應論以共同正犯
    。
  (二)修正前刑法第四十七條原規定：受有期徒刑之執行完畢或受
    無期徒刑或有期徒刑一部之執行而赦免後，五年以內再犯有
    期徒刑以上之罪者，為累犯，加重本刑至二分之一。修正後
    變更為第一項規定：受徒刑之執行完畢，或一部之執行赦免
    後，五年以內故意再犯有期徒刑以上之罪者，為累犯，加重
    本刑至二分之一。增訂第二項規定；第九十八條第二項關於
    強制工作而免其刑之執行者，於受強制工作處分之執行完畢
    或一部之執行而免除者，五年以內故意再犯有期徒刑以上之
    罪者，以累犯論。本件被告乙○○行為後，上開法條雖有修
    正或增訂，惟被告之故意為重利之犯行，無論刑法第四十七
    條修正前後均應論以累犯，不生新舊法比較問題，自應適用
    現行刑法第四十七條第一項規定，論以累犯，並加重其刑。
    故本件被告乙○○有事實欄所載前科及執行情形，有台灣高
    等法院被告全國前案紀錄表在卷可按，五年內「故意」再犯
    本件有期徒刑以上之罪，自應適用現行刑法第四十七條第一
    項規定，論以累犯，並加重其刑。
  (三)修正前刑法第五十六條規定：「連續數行為而犯同一之罪名
    者，以一罪論。但得加重其刑至二分之一。」，惟被告行為
    後，上開新修正刑法已刪除第五十六條連續犯之規定，此刪
    除雖非犯罪構成要件之變更，但顯已影響行為人刑罰之法律
    效果，自屬法律有變更，合先敘明。而本件被告所犯成立連
    續犯，依行為時之舊法，僅論以一重利罪，並加重其刑至二
    分之一；而依裁判時之新法，被告上開多次重利犯行，即須
    分別予以分論併罰，是比較新、舊法之結果，顯然舊法比依
    新刑法規定，應將各該罪之數次行為分論併罰之結果為輕，
    依裁判時之新法第二條第一項比較之結果，以修正前刑法較
    有利於被告，應依修正前刑法第五十六條規定，以連續犯論
    處。故被告等三人先後四次乘他人急迫貸以金錢，而取得與
    原本顯不相當之重利犯行，時間緊接，所犯又係構成要件相
    同之罪名，均顯係基於概括犯意反覆為之，為連續犯，均應
    依修正前刑法第五十六條之規定以一罪論，並分別加重其刑
    。
  (四)又刑法第四十一條第一項前段亦有修正，被告行為時，依修
    正前刑法第四十一條第一項前段、罰金罰鍰提高標準條例第
    二條（現已刪除）之規定，有期徒刑、拘役易科罰金之折算
    標準，原以銀元一百元、二百元、三百元折算一日，經折算
    為新臺幣後，應以新臺幣三百元、六百元、九百元折算一日
    ，而刑法第四十一條第一項前段修正後，則規定為以新臺幣
    一千元、二千元或三千元折算一日，此因屬科刑規範事項之
    變更，其折算標準為裁判時所應諭知，自有就新舊法規定比
    較之必要，經比較新舊法結果，以被告行為時關於易科罰金
    之規定，較有利於被告，則應依刑法第二條第一項前段之規
    定，依修正前刑法第四十一條第一項前段、修正前罰金罰鍰
    提高標準條例第二條規定，定其折算標準。
五、扣案如附表壹所示之物雖係供被告乙○○犯重利罪所用之物
    ，業據其陳明在卷；但查依被告乙○○所稱：胡金芳、張清
    棋分別將渠等之印章、存款簿、支票代收簿借其使用，並無
    証據足証胡金芳、張清棋已將上開之物移轉所有權予被告乙○○等人，自難認係被告乙○○等人所有，爰不另為沒收之
    宣告。再扣案支票計十五張因其中有被告得據以請求償還之
    本金及法定利息，亦不予沒收，併此敘明。
六、原審就被告乙○○、丁○○、丙○○所犯重利罪部分，予以
    論罪科刑，固非無見，惟查：(一)被告等三人尚非恃此維生，
    業如上述，原審未查逕以重利常業罪論處，尚有未妥。(二)原
    審認蔡忠憲亦為共犯，然蔡忠憲已據檢察官不起訴處分確定
    ，且無何新事實新證據足認蔡忠憲係重利罪之共犯，原判決
    逕認其共犯，嫌屬無據。(三)被告乙○○、丁○○、丙○○放
    款與告訴人部分利率並非月息百分之卅至六十，原審為上開
    認定，顯有未當。(四)扣案如附表一所示之胡金芳、張清棋印
    章、存款簿、支票代收簿等物，並不能証明係被告乙○○、
    丁○○、丙○○三人所有，不另為沒收之諭知，原審諭知沒
    收，亦與法不合。(五)本件被告等犯罪之時間係在九十六年四
    月廿四日以前，原審未及依法減刑。被告乙○○、丁○○、
    丙○○就此部分上訴，否認犯行，雖無足取，惟原判決此部
    分既有上開可議之處，自屬無可維持，應由本院將此部分予
    以撤銷改判。爰審酌被告乙○○、丁○○、丙○○三人年輕
    力強、不知謀取正職，趁人急迫圖得重利，為催討借款並毀
    損他人之物，暴力討債，彼等犯罪之動機、手段、所生之危
    害，及被告三人參與之程度、分配之工作、犯罪後之態度等
    一切情狀，量處乙○○有期徒刑壹年。丁○○、丙○○各處
    有期徒刑十月。又查中華民國96年罪犯減刑條例於九十六年
    七月四日公布，並自九十六年七月十六日施行，本件被告等
    犯罪之時間係在九十六年四月廿四日以前，所犯合於中華民
    國96年罪犯減刑條例第二條第一項第三款減刑之規定，均應
    依法減其宣告刑二分之一，乙○○減為有期徒刑六月；丁○○、丙○○均減為有期徒刑五月，並均依該條例第九條之規
    定，依前開比較新舊法後之易科標準，諭知易科罰金之折算
    標準。
據上論斷，應依刑事訴訟法第三百六十九條第一項前段、第三百
六十四條、第二百九十九條第一項前段、第三百條，刑法第二條
第一項、第三百四十四條、第四十七條第一項，修正前刑法第廿
八條、第四十一條第一項前段、第五十六條、修正前罰金罰鍰提
高標準條例第二條前段、刑法施行法第一條之一、中華民國九十
六年罪犯減刑條例第二條第一項第三款、第七條、第九條，判決
如主文。
本案經檢察官劉得鉦到庭執行職務。
中    華    民    國    97    年    11    月    20    日
                  刑事第六庭  審判長法  官  董武全
                                    法  官  杭起鶴
                                    法  官  沈揚仁
以上正本證明與原本無異。
檢察官如不服本判決應於收受本判決後十日內向本院提出上訴書
，其未敘述上訴理由者並得於提起上訴後十日內向本院補提理由
書。
本件被告不得上訴。
                                    書記官  廖文靜
中    華    民    國    97    年    11    月    21    日
附錄：本判決論罪科刑法條
中華民國刑法第344條（重利罪）
乘他人急迫、輕率或無經驗貸以金錢或其他物品，而取得與原本
顯不相當之重利者，處1年以下有期徒刑、拘役或科或併科1千元
以下罰金。
附表壹：
一、胡金芳印章一枚。
二、張清棋印章一枚。
三、胡金芳彰化商業銀行存款簿一本。
四、胡金芳支票代收簿二本。
五、張清棋華南商業銀行存款簿二本。
六、張清棋支票代收簿一本。
附表貳：
┌─┬─────┬───────┬─────┬────┬──────┐
│編│ 發 票 人 │ 付   款   人 │ 票    號 │發 票 日│  金    額  │
│號│          │              │          │        │（新 台 幣）│
├─┼─────┼───────┼─────┼────┼──────┤
│1 │茁壯企業股│臺灣中小企業銀│AP0000000 │88.4.15 │      61萬元│
│  │份有限公司│行台南分行    │          │        │            │
│  │施玉明    │              │          │        │            │
├─┼─────┼───────┼─────┼────┼──────┤
│2 │同上      │同上          │AP0000000 │88.4.16 │      39萬元│
├─┼─────┼───────┼─────┼────┼──────┤
│3 │同上      │彰化商業銀行永│AG0000000 │同上    │ 343萬8500元│
│  │          │康分行        │          │        │            │
├─┼─────┼───────┼─────┼────┼──────┤
│4 │同上      │同上          │AG0000000 │88.4.20 │   92萬5千元│
├─┼─────┼───────┼─────┼────┼──────┤
│5 │同上      │同上          │AG0000000 │同上    │        同上│
├─┼─────┼───────┼─────┼────┼──────┤
│6 │同上      │同上          │AG0000000 │同上    │        同上│
├─┼─────┼───────┼─────┼────┼──────┤
│7 │同上      │同上          │AG0000000 │同上    │        同上│
├─┼─────┼───────┼─────┼────┼──────┤
│8 │同上      │同上          │AG0000000 │88.4.27 │        同上│
├─┼─────┼───────┼─────┼────┼──────┤
│9 │同上      │同上          │AG0000000 │同上    │        同上│
├─┼─────┼───────┼─────┼────┼──────┤
│10│同上      │同上          │AG0000000 │同上    │        同上│
├─┼─────┼───────┼─────┼────┼──────┤
│11│同上      │同上          │AG0000000 │同上    │        同上│
├─┼─────┼───────┼─────┼────┼──────┤
│12│王慶章    │臺南市第七信用│CB0000000 │87.10.27│      12萬元│
│  │          │合作社安中分社│          │        │            │
├─┼─────┼───────┼─────┼────┼──────┤
│13│同上      │同上          │CB0000000 │87.11.10│        同上│
├─┼─────┼───────┼─────┼────┼──────┤
│14│涂秀雲    │臺灣中小企業銀│AS0000000 │87.8.17 │   19萬5千元│
│  │          │行永康分行    │          │        │            │
├─┼─────┼───────┼─────┼────┼──────┤
│15│同上      │同上          │AS0000000 │87.8.14 │      35萬元│
└─┴─────┴───────┴─────┴────┴──────┘


司法院資訊處製作；財團法人民間司法改革基金會備份。
